臺灣高等法院刑事判決　　　　　　　　 96年度上易字第309號
上　訴　人　臺灣板橋地方法院檢察署檢察官
被　　　告　丙○○
選任辯護人　楊尚賢律師
上列上訴人因被告侵占等案件，不服臺灣板橋地方法院93年度易
字第1127號，中華民國95年11月17日第一審判決（起訴案號：臺
灣板橋地方法院檢察署92年度偵字第15054號），提起上訴，本
院判決如下：
    主  文
原判決撤銷。
丙○○連續為他人處理事務，意圖為自己不法之利益，而為違背
其任務之行為，致生損害於本人之財產，處有期徒刑捌月，減為
有期徒刑肆月，如易科罰金，以銀元參佰元即新臺幣玖佰元折算
壹日。又連續意圖為自己不法之所有，以詐術使人將本人之物交
付，處有期徒刑陸月，如易科罰金，以銀元參佰元即新臺幣玖佰
元折算壹日，減為有期徒刑參月，如易科罰金，以銀元參佰元即
新臺幣玖佰元折算壹日。應執行有期徒刑陸月，如易科罰金，以
銀元參佰元即新臺幣玖佰元折算壹日。
    事  實
一、丙○○自民國83年7月起至91年3月間止，擔任位於大陸地區
    廣東省深圳市龍岡鎮荷坳村金源工業區之榮楊電子（深圳）
    有限公司（下稱深圳榮楊公司）之總經理，竟基於意圖為自
    己不法利益之概括犯意，先後為下列違背總經理職務之行為
    ，致生損害於深圳榮楊公司：
  (一)自90年12月起至91年4月止，藉由擔任深圳榮楊公司總經理
    之便，以虛構之超毅實業有限公司名義（下稱超毅公司），
    連續將位於臺北縣土城市○○街41號1樓光優電子有限公司
    （下稱光優公司）對深圳榮楊公司之訂單轉給虛構之超毅公
    司承接，再以超毅公司名義向深圳榮楊公司訂購發光二極體
    （LED），深圳榮楊公司將貨品經由飛斯特運通股份有限公
    司（下稱飛斯特公司）交付給增樂公司，再轉交光優公司，
    被告將應收帳款新臺幣（下同）0000000元，虛列於超毅公
    司帳下，嗣後深圳榮楊公司便尋不著超毅公司資料，無法追
    討貨款，致生損害於深圳榮楊公司。
  (二)90年9月中至91年3月間，位於臺北縣汐止市○○○路○段79
    號8樓之9之國興電子股份有限公司（下稱國興公司）向深圳
    榮楊公司訂貨，被告隱瞞訂單，轉單給被告另行虛設之超毅
    電子裝潢材料行、超毅電子塑膠廠等接單出貨，並向客戶收
    取如附表二所示之貨款，致生損害於深圳榮楊公司。
二、丙○○另基於意圖為自己不法所有之概括犯意，自90年5月
    間某日起至91年1月間某日止，先後透過不知情之關係企業
    柏慧電子廠（下稱柏慧公司）員工向國興公司相關承辦人員
    ，誑稱國興公司先前積欠深圳榮楊公司之貨款，可直接簽發
    以丙○○為受款人之遠期支票作為支付，使國興公司承辦人
    員陷於錯誤，陸續簽發如附表一所示之以國興公司為發票人
    、華南銀行南港分行為付款人，受款人為丙○○之支票12張
    交付給丙○○，至深圳榮楊公司受有如附表一所示之財產上
    損害。
三、案經深圳榮楊公司訴由臺北縣政府警察局新莊分局移送臺灣
    板橋地方法院檢察署檢察官偵查起訴。
    理  由
一、程序事項：
  (一)被告自83年7月起至91年3月止擔任深圳榮楊公司之總經理乙
    節，為被告所不爭執（見偵15054卷第13頁）。而被告辯稱
    深圳榮楊公司為其一人獨資設立，為其個人財產，豈有所謂
    背信、詐欺罪嫌云云（見原審卷(一)第168頁）。然查，被告
    雖辯稱獨資設立深圳榮楊公司，惟依據中華人民共和國之公
    司法規定及深圳榮楊公司之章程（見偵15054卷第158頁），
    深圳榮楊公司為企業法人，仍有獨立之人格，且依據深圳榮
    楊公司之章程，該公司為榮楊企業公司投資，並非被告個人
    獨資設立，況且公司資產需對全部股東及公司債權人負責，
    與個人財產仍有區隔，尤有甚者，深圳榮楊公司於88年間與
    連碩科技股份有限公司合併（下稱連碩公司，見偵15054卷
    第154頁），連碩公司又與夆典科技開發股份有限公司（下
    稱夆典公司）合併，是深圳榮楊公司之資產，亦與連碩公司
    、夆典公司息息相關，非等同被告個人之財產，從而被告身
    為深圳榮楊公司之總經理，是否違背公司之委任有無背信、
    詐欺取財之犯行，自有探究之必要，辯護人一再質疑深圳榮
    楊公司並未合法提出告訴，然本件涉犯之罪嫌均非告訴乃論
    之罪，究竟有無合法告訴，不影響犯罪之追訴、審判，先予
    述明。
  (二)下列所引用之證據資料，當事人於原審及本院對之證據能力
    並不爭執（見原審卷(一)第146頁、第409頁、第513至514頁、
    原審卷(二)第357頁、本院卷第30頁反面至31頁），且未於言
    詞辯論終結前聲明異議，依刑事訴訟法第159條之5規定，視
    為已有將該等傳聞證據採為證據之同意，本院審酌下列證據
    資料作成之情況，查無違法取證之情形，認應係出於其自由
    意志，具有可信性，並無不適宜作為證據之情形，認具有證
    據能力。
二、訊據被告丙○○矢口否認有檢察官指訴之犯行，辯稱：光優
    公司並未和深圳榮楊公司交易，而係與榮楊科技股份有限公
    司（下稱臺北榮楊公司）交易，臺北榮楊公司因發票問題而
    拒絕出貨給光優公司，致使光優公司轉而向大陸超毅公司訂
    貨，而大陸超毅公司也下單給深圳榮楊公司，至今兩家公司
    仍有交易往來，超毅公司並非虛設，且為深圳榮楊公司多年
    之客戶，超毅公司為大陸公司，實際上並無臺北超毅公司，
    係出貨地點在臺灣所以加註臺北作區隔；李炳村自86年即向
    深圳榮楊公司租借廠房生產化學材料，深圳榮楊公司與國興
    公司自始皆向李炳村購買化學材料，至今仍在交易，國興公
    司係向深圳榮楊公司購買電子零件，向超毅裝潢材料行購買
    化學材料，因超毅電子裝潢材料行向深圳榮楊公司租借廠房
    之故，所以訂單常下錯，支票抬頭會寫錯，深圳榮楊公司對
    帳單或訂單上並未要求國興公司將貨款交給我，是國興公司
    財務人員張慧玲自己混淆，臺北榮楊公司的會計小姐有通知
    張慧玲更改，但一直未更改，況貨款進入我帳號後，也是退
    給深圳榮楊公司，並無詐騙之事，告訴人深圳榮楊公司所言
    並不實云云。
三、經查：
  (一)事實欄一(一)所示轉單光優公司部分：
    1.深圳榮楊公司與連碩公司合併之前，光優公司透過增樂公
      司向深圳榮楊公司下訂單，合併之後，於89年初在臺北成
      立臺北榮楊公司，是光優公司下訂單給臺北榮楊公司，再
      由臺北榮楊公司傳真訂單給深圳榮楊公司等情，此為被告
      所不爭執（見原審卷(三)第232頁）。而光優公司於90年12
      月前均持續向臺北榮楊公司下訂單，然自90年12月起至91
      年3月止，不向臺北榮楊公司下訂單，有甲○○之證詞為
      憑（見偵15054卷第214頁反面至215頁）。惟該段期間深
      圳榮楊公司持續出貨，出貨單客戶記載為「臺北超毅」，
      客戶對帳單記載客戶為「臺北超毅」，將貨物送到地址位
      於臺北縣新莊市○○路71號（後遷移為77號）之臺灣增樂
      公司或宇才利公司再轉送光優公司，貨款多達0000000元
      等情，有深圳榮楊公司出貨單影本、客戶對帳單影本、飛
      斯特公司送貨單影本、增樂公司與宇才利公司收件地址照
      片可證（見偵15054卷第32至58頁、第250至251頁、第110
      至119頁反面、第122頁、原審卷(一)第466至471頁）。
    2.光優公司自90年12月至91年3月間有向深圳榮楊公司下訂
      購單之行為：
      光優公司於90年12月間至91年3月間確曾透過臺北榮楊公
      司向深圳榮楊公司下訂單，有卷附90年12月中旬光優公司
      訂單、客戶對帳單可稽（見原審卷(二)第87至91頁）。觀該
      等訂單，光優公司係將訂單傳真至臺北榮楊公司（訂購單
      上載明廠商電話與傳真均為臺灣區碼），臺北榮楊公司再
      傳真予深圳榮楊公司，並由員工蔡榮松簽名確認，待深圳
      榮楊公司出貨後，再出具對帳單與光優公司進行對帳；參
      酌甲○○所言自深圳榮楊公司嗣與夆典公司合併後，光優
      公司即直接與臺北榮楊公司聯繫，不再與深圳榮楊公司聯
      繫，相關資料均傳真至臺北榮楊公司等語（見偵15054卷
      第124頁反面），則堪認上述交易模式為實。而深圳榮楊
      公司因貨品交期不同，光優公司同一張訂購單列有2種以
      上品名時，會有列於不同日期對帳單上之情形，此亦可由
      90年12月14日光優公司訂購單編號0000000000，同時落於
      90年11月21日-90年12月20日榮楊科技送光優，及90年12
      月26日-91年1月25日臺北超毅2張深圳榮楊公司客戶對帳
      單上可見（見原審卷(二)第86至88頁）。則光優公司既透過
      臺北榮楊公司向深圳榮楊公司下訂單，何以同一張訂購單
      上客戶名稱在對帳單上會有更易？顯見所謂客戶名稱為臺
      北超毅之對帳單，實際下單者即為光優公司，而光優公司
      並非透過超毅公司下單至明。再由甲○○與夆典公司協理
      曾志忠之電話錄音譯文顯示，91年11月、92年2月、92年4
      月談話內容，甲○○均稱「光優訂單係下給榮楊」、「只
      有跟榮楊買」、「我單子傳到榮楊以後，他們轉成什麼情
      況給我，我真的不清楚」等情（見他字2048卷第4至5頁、
      第7頁反面、第10頁），益證光優公司於此段期間下訂單
      之對象實為告訴人深圳榮楊公司無疑。
    3.深圳與臺北榮楊公司並無因發票問題拒絕出貨之情形：
      深圳榮楊公司出貨給光優公司均係以快遞方式送貨，並依
      營利事業所得稅查核準則第45條規定開立國際貿易專用之
      商業發票（invoice），則自88年深圳榮楊公司合併之前
      ，光優公司既已與之有往來（見偵15054卷第214頁反面）
      ，對於深圳榮楊公司並不開立統一發票之情應有所知，再
      參之前述光優公司之訂購單上，均載有5%外加稅別之記載
      ，則縱使光優公司因稅賦規劃而需要統一發票，亦可由臺
      北榮楊公司開立才是。然據證人甲○○於92年12月16日、
      93年3月18日偵查中所述，其之所以於90年12月至91年3月
      間改向超毅公司訂貨，係因夆典公司王縈綺（原名王惠民
      ）於90年12月間去電告知因發票問題，臺北榮楊公司無法
      再出貨給光優公司之故云云（見偵15054卷第248頁）。惟
      證人王縈綺證稱：深圳榮楊公司是夆典公司子公司連碩公
      司所投資之公司，之前光優公司均向深圳榮楊公司採購，
      因主管曾協理表示光優公司很久沒下訂單，要打電話問甲
      ○○，向甲○○說若有需要可以向夆典公司下訂單等語（
      見偵15054卷第246頁），則王縈綺非但沒有因為拒絕光優
      公司訂單而致電光優公司，甚且因光優公司久未下單，而
      去電光優公司招攬業務。又被告供稱深圳榮楊公司對帳單
      上的客戶「臺北超毅」即陳桂蘭經營之大陸公司，且宣稱
      為超毅電子有限公司、龍崗電子世界超毅電子經營部負責
      人之陳桂蘭於另案（臺灣板橋地方法院檢察署94年度偵字
      第2738號）亦證稱：貨由深圳榮楊公司負責出貨至臺灣，
      有告知深圳榮楊公司「貨要出給光優」，出貨給光優公司
      亦無開立發票，不知道發票之事等語（見偵2738卷第105
      至106頁）。則被告及甲○○所謂因發票問題，致光優公
      司改向超毅公司訂貨云云，因該超毅公司與深圳榮楊公司
      均為大陸公司，情況相同，均無法開立統一發票予光優公
      司，則勢必透過第三人公司代開發票才可以滿足光優公司
      對發票之需要，而依甲○○陳稱，其與深圳榮楊公司往來
      時，均與增樂公司聯絡，由增樂公司開發票給光優公司云
      云（見偵1554卷第248頁）。則縱使嗣後深圳榮楊公司或
      合併後之夆典公司有無法開立統一發票之問題，亦可如前
      由增樂公司扮演代轉代開統一發票之角色，深圳或臺北榮
      楊公司何庸拒絕出貨？是證人甲○○所言「因榮楊拒絕出
      貨而轉向超毅訂貨」之說法，殊值懷疑。況證人甲○○於
      前述電話譯文中甚且陳稱：「... 我後面自己去了解到，
      因為我那時候人在大陸，在榮楊裡面，他們在追一筆帳..
      . 我到那時候才知道有個叫做柏慧、超毅，那個我聽都聽
      不懂... 基本上就是你們告訴我說有一個什麼超毅，我才
      想起來... 」（見他字第2048卷第5頁反面），則甲○○
      直至告訴人深圳榮楊公司事後追查本件案情時，始知悉有
      所謂超毅公司存在之事，則其斷無可能於90年12月間即因
      深圳榮楊公司以發票問題拒絕出貨，而有轉向超毅公司訂
      貨之情。是深圳榮楊公司自始無因發票問題而拒絕出貨，
      光優公司也始終經由臺北榮楊公司向深圳榮楊公司下訂單
      之情，應堪認定。
    4.超毅公司為虛構公司：
      證人陳桂蘭於另案偵查中結證稱：其曾為被告之員工，之
      後離職，擔任超毅公司負責人，與甲○○之間交易已有5
      、6年，而深圳超毅光電子公司、超毅電子有限公司、龍
      岡電子世界、超毅電子經營部，均為其所經營，其與光優
      公司之交易，均係委由深圳榮楊公司出貨到臺灣，係透過
      臺灣增樂公司與光優公司對帳，都是在大陸支付現金給深
      圳榮楊公司云云（見偵2738卷第105至106頁）；證人甲○
      ○亦稱：其本來即認識陳桂蘭，貨物係由深圳榮楊公司出
      貨給大陸超毅公司，再由大陸超毅公司委由增樂公司代轉
      云云（見偵15054卷第247頁）；被告亦供稱：沒有臺北超
      毅公司，光優公司是跟大陸超毅公司訂貨，因超毅公司指
      定交貨地點在臺北，所以深圳榮楊公司對帳單寫臺北超毅
      是為了區隔送貨地點云云（見原審卷(一)第532頁）。均試
      圖證明光優公司於90年12月至91年3月確有向超毅公司下
      單，超毅公司有與深圳榮楊公司往來，而該超毅公司即陳
      桂蘭經營之大陸超毅公司、即深圳榮楊公司對帳單上之臺
      北超毅。惟查大陸地區並不存在深圳超毅電子實業有限公
      司之註冊登記紀錄，而深圳市超毅光電子有限公司亦於92
      年4月28日才成立，有93年4月2日深圳市工商物價信息中
      心查詢證明、93年3月19日深圳市工商物價信息中心核准
      內資有限責任公司註冊登記的相關資料附卷可稽（見偵15
      054卷第273至274頁）。另深圳市龍崗電子世界超毅電子
      經營部，雖於90年8月24日註冊在案，有中華人民共和國
      組織機構代碼證可核（見原審卷(一)第551頁），惟其地址
      設於廣東省深圳市龍崗區中心城志聯佳大廈1樓1220號，
      亦與被告提出之超毅公司訂購單上所示名稱為「超毅電子
      實業公司」、地址為「深圳市龍崗區○○鄉○○路73號」
      不同。則是否即可謂深圳榮楊公司客戶對帳單上所示之「
      臺北超毅」即「深圳市龍崗電子世界超毅電子經營部」，
      顯有可疑。再由證人甲○○於偵查中提出之光優公司與大
      陸超毅公司交易紀錄，即深圳榮楊公司客戶對帳單及增樂
      公司開具給光優公司之統一發票、大陸超毅公司收到光優
      公司給付之現金所開具之收據（見偵15054卷第247頁、第
      250至254頁）觀之，對帳單上客戶名稱為「臺北超毅股份
      有限公司」，而收據上收款人章亦為「超毅電子實業有限
      公司」，無一與陳桂蘭經營之上述數個超毅公司名稱相符
      。顯見向深圳榮楊公司下單之「臺北超毅」，並非被告所
      辯稱為陳桂蘭經營之大陸超毅公司至明。而由經濟部網站
      上亦查無址設臺北之超毅電子實業有限公司（見偵15054
      卷第90頁反面）。而深圳榮楊公司客戶名稱為臺北超毅之
      對帳單，實際下單者為光優公司，已如前述，則光優公司
      傳真至臺北榮楊公司之訂購單，被轉成不存在之臺北超毅
      公司向深圳榮楊公司下單之情，已可確定。
    5.被告轉單行為致生損害於深圳榮楊公司：
      虛構之「臺北超毅」公司對深圳榮楊公司下訂單後，由深
      圳榮楊公司送貨至宇才利公司與增樂公司之臺北縣新莊市
      ○○路71號或77號辦公室，再由宇才利公司或增樂公司出
      貨給光優公司，而光優公司應付款項係以開立支票之方式
      交付由被告擔任代表人及董事之宇才利公司（見偵15054
      卷第121頁正、反面），業經被告具狀肯認在卷，並有支
      票3紙在卷可核（見原審卷(二)第251頁、第227至229頁）。
      被告雖辯稱宇才利公司僅代收代轉該支票予大陸超毅公司
      ，惟帳面上客戶「臺北超毅」公司既為虛構，則縱該等支
      票確係光優公司之應付款項，亦無法證明宇才利公司有代
      收代轉給「臺北超毅」公司之事實。另證人陳桂蘭對於光
      優公司如何付款一事，於另案偵查中陳稱係委託宇才利公
      司代收或不知道云云，並稱宇才利公司代收光優公司貨款
      後以人民幣支付給超毅公司，再由超毅公司以現金付款給
      深圳榮楊公司（見偵2738卷第106頁）。則依陳桂蘭所陳
      ，深圳榮楊公司理應會出具收據給超毅公司收執，表明已
      收迄款項，惟遍查卷內，並無超毅公司或陳桂蘭提出之任
      何收據可資證明。再由前述甲○○提出之「超毅電子實業
      有限公司」出具予光優電子之收據（見偵15054卷第252至
      254頁），光優公司付給超毅公司之款項，為人民幣22068
      0元、409451元、417095元，如此大額收付均以現金往來
      ，亦與交易常態不符，則甲○○所提收據是否確有其事，
      亦堪懷疑，況該等收據係由虛構之超毅公司所書立。從而
      既無法證明深圳榮楊公司確已收受送交光優公司之貨款，
      則該等應收貨款0000000元列於超毅公司項下，致深圳榮
      楊公司無法追討之情，應堪認定。至告訴人深圳榮楊公司
      於本院聲請傳喚證人甲○○、乙○○，欲證明光優公司下
      單情形，因此部分事證已明，且告訴人已捨棄傳詰，無再
      予傳喚之必要，併此敘明。
  (二)事實欄一(二)轉單國興公司部分：
    1.國興公司下單對象為深圳榮楊公司：
      證人即國興公司之財務人員張慧玲於偵查中證稱：國興公
      司自89年與榮楊公司有生意上往來，榮楊公司在臺灣叫做
      「榮楊」，在大陸叫做「柏慧」、「超毅」，大部分是「
      柏慧」、「超毅」跟國興公司交易（見偵15054卷第212頁
      反面）。參酌國興公司給深圳榮楊公司之採購對帳單或進
      貨明細表上均記載客戶名稱為「超毅（榮楊）」、「榮楊
      電子深圳有限公司（超毅）」（見原審卷(一)第286至289頁
      ）；及國興公司給超毅電子裝潢材料行之物料訂購單，在
      廠商確認後簽回欄有深圳榮楊公司職員蔡榮松蓋章（見原
      審卷(一)第290頁、第299頁），亦可佐證張慧玲前述認為深
      圳榮楊公司即為超毅之說法，則國興公司係向深圳榮楊公
      司下訂購單之情，應堪認定。
    2.超毅電子裝潢材料行、超毅塑膠廠為虛構公司：
      告訴人深圳榮楊公司具狀自承柏慧電子廠乃其關係企業（
      見原審卷(三)第179頁），則國興公司向深圳榮楊公司下訂
      購單後，由柏慧電子廠或深圳榮楊公司出貨情形，固屬常
      態，惟卻出現由超毅電子裝潢材料行、超毅電子塑膠廠出
      貨情形（見原審卷(一)第290至303頁），則首應釐清者，應
      係超毅電子裝潢材料行、超毅電子塑膠廠與深圳榮楊公司
      之關係。對此，被告供稱：超毅電子裝潢材料行李炳村係
      向深圳榮楊公司租廠房生產化學材料，深圳榮楊公司與國
      興公司向超毅電子裝潢材料行購買化學材料，深圳榮楊公
      司沒有生產環氧樹脂云云（見本院卷第103頁反面、原審
      卷(三)第224頁）；而證人李炳村亦附和證稱：超毅電子裝
      潢材料行、超毅電子塑膠廠均與深圳榮楊公司沒有關係，
      係其借用他人行號之名稱來對帳，深圳榮楊公司是生產發
      光二極體（LED），其是生產環氧樹脂（EPOXY）云云（見
      原審卷(二)第389頁）。則依被告與李炳村所言，超毅電子
      裝潢材料行、超毅電子塑膠廠與深圳榮楊公司除存在租借
      廠房關係外，兩者生產物品不同，乃二家公司。惟觀深圳
      榮楊公司稅務登記證記載之經營項目內，除發光二極體外
      ，亦生產環氧樹脂（見偵15054卷第139頁），均為深圳榮
      楊公司業務範圍，何以深圳榮楊會不生產環氧樹脂？況國
      興公司係向深圳榮楊公司下單，而被告宣稱早期深圳榮楊
      公司尚屬其所有時，即將廠房租予李炳村（見原審卷(三)第
      224頁），則自89年起即與深圳榮楊公司往來之國興公司
      ，又豈會長期不知超毅電子裝潢材料行、超毅電子塑膠廠
      完全與深圳榮楊公司無關，僅係租借深圳榮楊公司廠房之
      個體戶？況深圳榮楊公司內亦無發現李炳村借用廠房給付
      租金之資料，則超毅電子裝潢材料行、超毅電子塑膠廠是
      否真如被告及李炳村所言，係借用深圳榮楊公司生產環氧
      樹脂銷售，實有可疑。甚且並無任何資料可資證明超毅電
      子裝潢材料行、超毅電子塑膠廠確實存在，而被告亦肯認
      沒有任何資料可以證明李炳村有投資作環氧樹脂（見原審
      卷(三)第224頁）。再由被告歷次抗辯可得知，被告本具狀
      辯稱：國興公司係依往例向增樂公司購買工業樹脂，及向
      深圳榮楊公司購買發光二極體，且共同開立貨款乙張給增
      樂公司，由增樂公司兌現後再通知深圳榮楊公司收取現金
      （見偵15054卷第137頁）；於檢察官前亦稱國興公司是向
      增樂公司購買樹脂（見偵15054第182頁反面）；嗣竟改稱
      ：合併前深圳榮楊公司作電子零件，超毅電子裝潢材料行
      是我朋友，國興公司與該材料行及深圳榮楊公司均有往來
      ，有時貨款一起開，然後由我跟該材料行一起拆帳（見原
      審卷(一)第144頁）；復具狀供稱：深圳榮楊公司賣電子材
      料予國興公司，李炳村賣化學材料（樹脂、膠）與國興公
      司（見原審卷(一)第170頁）。則被告既與李炳村係其所稱
      之很好的朋友，且其租借廠房給李炳村使用，亦非一日二
      日之事，何以國興公司究竟向誰購買樹脂、膠類之貨品，
      被告竟會有記憶上如此大之誤差，顯見李炳村經營超毅電
      子裝潢材料行、超毅電子塑膠廠銷售環氧樹脂之情，純屬
      虛偽，該二公司乃為虛構，應堪認定。至被告任職深圳榮
      楊公司時之職員蔡榮漳於原審附和被告所言，稱李炳村的
      超毅電子裝潢材料行係跟深圳榮楊公司租廠房，訂單上出
      現樹脂的就是李炳村的，發光二極體就是深圳榮楊公司，
      樹脂訂單由游洪英確認，發光二極體的訂單由其確認云云
      （見原審卷(二)第385至386頁）；而證人李炳村亦稱游啟祥
      、游紅英為其員工云云（見原審卷(二)第291頁）。惟卷附
      國興公司訂購發光二極體），出貨單位為「超毅電子裝潢
      材料行」之物料訂購單中，卻出現深圳榮楊公司員工蔡榮
      松之簽名（見原審卷(一)第99頁、第105頁），則照證人蔡
      榮漳、李炳村之說法，此份訂購單應由李炳村、游啟祥或
      游紅英確認簽章後回傳才是，怎會是由深圳榮楊公司之員
      工簽章？顯見蔡榮漳、李炳村上述說法無非為被告避罪之
      詞，無法令人採信。則被告將國興公司應付貨款所開立之
      支票內金額，區分為給付化學材料與電子材料款二部分，
      並辯稱化學材料款部分應給付超毅裝潢材料行、超毅塑膠
      廠，電子材料款部分應給付深圳榮楊公司且已入帳，則因
      超毅電子裝潢材料行、超毅塑膠廠為被告所虛構，致其辯
      稱給付超毅電子裝潢材料行、超毅塑膠廠部分，應認亦屬
      應給付深圳榮楊公司之貨款。
    3.被告將90年9月中至91年3月間國興公司之訂購單轉給超毅
      電子裝潢材料行、超毅塑膠廠：
      觀證人張慧玲提出於原審之國興公司相關單據，國興公司
      物料訂購單自90年3月間起至90年9月初止，訂單出貨單位
      均載為「榮楊電子有限公司」（見原審卷(一)第36至38頁、
      第43至45頁、第51至54頁、第63至66頁、第75至76頁、第
      83至84頁），而至90年9月中起至90年11月間，國興公司
      物料訂購單卻陸續出現「超毅電子裝潢材料行」（見原審
      卷(一)第82頁、第91至93頁、第97頁、第102至105頁），而
      於90年11月底至91年3月出貨單位又出現為「超毅電子塑
      膠廠」（見原審卷(一)第112頁、第292至293頁、第302至30
      3頁）。更有甚者，在國興公司90年9月1日、90年9月4日
      物料訂購單（訂單編號TB010901、TB010903）上，載明出
      貨單位為「榮楊電子有限公司」（見原審卷(一)第83至84頁
      ），然國興公司進貨對帳明細表（廠商名稱為榮楊）與超
      毅實業有限公司（超毅電子裝潢材料行）對帳單上，卻均
      記載相同之國興公司90年9月1日、90年9月4日所訂購之物
      料（見原審卷(一)第81至82頁），顯見國興公司下單給深圳
      榮楊公司後，出貨單位雖載為深圳榮楊公司，實際卻由超
      毅電子裝潢材料行出貨，再參酌嗣後國興公司物料訂購單
      出貨單位漸改為超毅電子裝潢材料行、超毅電子塑膠廠，
      卻仍列於國興公司對深圳榮楊公司進貨對帳明細表上，及
      最後國興公司進貨對帳明細表上廠商名稱出現「超毅（榮
      楊）」之情，顯見證人張慧玲前述榮楊即超毅之說法並不
      虛，則國興公司既產生深圳榮楊公司即超毅電子裝潢材料
      行、超毅塑膠廠之確信，是被告將國興公司訂購單轉給超
      毅電子裝潢材料行、超毅塑膠廠出貨給國興公司之情，應
      堪認定。而由前述國興公司物料訂購單出貨單位更易情形
      ，就現有資料，轉單行為應出現在90年9月中至91年3月間
      至明。
    4.被告轉單行為致生深圳榮楊公司損害：
      再觀超毅電子塑膠廠予國興公司之對帳單上，分別列有「
      支票抬頭請開立丙○○」之記載（見原審卷(一)第225至229
      頁），而國興公司嗣後亦開立支票抬頭為被告之如附表二
      所示之支票交付被告，則深圳榮楊公司因被告將國興公司
      訂單轉給虛構之超毅電子裝潢材料行、超毅塑膠廠之行為
      ，致生損害37600元之事實，應堪認定（附表二編號3、5
      部分金額因已由深圳榮楊公司收取，故予扣除，被告原辯
      稱尚未入深圳榮楊公司帳戶之金額乃李炳村應收化學材料
      款部分，惟本院不採之，詳如前述）。另上述超毅電子塑
      膠廠予國興公司之對帳單記載金額總計為37700元，與嗣
      後國興公司開立支票總額37600元，雖有100元之誤差，惟
      背信罪所生損害之數額，並不須能明確計算，只要事實上
      有生損害為已足，不以損害有確定數額為要件（最高法院
      80年度台上字第2205號判決參照），是被告既有轉單之背
      信行為，且生損害於深圳榮楊公司，前述金額上之誤差或
      為作業人員之疏失或其他原因，均無礙於被告此部分犯行
      之認定，附此敘明。
  (三)事實欄二(一)詐欺國興公司交付之貨款部分：
    1.國興公司自90年3月間至91年3月間確曾向深圳榮楊公司訂
      貨，並由深圳榮楊公司或柏慧電子廠（下稱柏慧公司）出
      貨之事實，有國興公司深圳廠給深圳榮楊公司或柏慧公司
      之物料訂購單、採購訂單、進貨對帳明細表、國興公司給
      深圳榮楊公司之採購對帳單、柏慧公司給國興公司之客戶
      對帳單、柏慧電子廠出貨單可佐（見原審卷(一)第30至80頁
      ），雖嗣發生被告轉單予超毅電子裝潢材料行、超毅塑膠
      廠之事，惟國興公司下單對象仍為深圳榮楊公司，已如前
      述，應堪認定。
    2.附表一所示支票乃國興公司開立予深圳榮楊公司之貨款，
      業經證人張慧玲提附在卷（見原審卷(一)第8至9頁、第11至
      19頁），而該等支票均開立抬頭為被告姓名。據證人張慧
      玲證稱：國興公司貨款均以開票方式，開票給出貨之柏慧
      公司之指定受款人「丙○○」，是柏慧公司大陸的胡小姐
      聯繫要將受款人填寫為被告等語（見偵15054卷第213頁、
      第214頁）。而附表一所示款項未入深圳榮楊公司帳戶之
      金額計140580元，亦為告訴人深圳榮楊公司整理後提出（
      見原審卷(二)418頁），而該等款項深圳榮楊公司嗣後並未
      收到。被告對於國興公司何以開立其為受款人之支票，先
      是辯稱：國興公司係將增樂公司與深圳榮楊公司貨款開成
      1張支票給付云云（見偵15054卷第182頁反面）；後改稱
      為：李炳村借用其帳戶使用云云（見原審卷(三)第224至225
      頁）。惟國興公司與增樂公司並無往來，且增樂公司亦無
      收到國興公司所開立之支票，業據證人張慧玲、增樂公司
      會計余淑玲證述在卷（見15054卷第213頁正、反面、第21
      6頁正、反面），而李炳村借用被告帳戶收款之說，亦不
      為本院採納，已如前述，而被告任職深圳榮楊公司期間，
      柏慧公司乃深圳榮楊公司內銷所使用之公司，亦為被告所
      不否認（見原審卷(二)第291頁），則其指示不知情之柏慧
      公司人員要求國興公司開立抬頭為其姓名之支票給付貨款
      ，亦不難想像。而國興公司承辦人員因此陷於錯誤且開立
      如附表一所示受款人為被告之支票交付被告，至深圳榮楊
      公司受有貨款之損失，應堪認定。
    3.檢察官所認被告詐欺取得之支票款項雖於原審審理期間迭
      有變更，惟受損失之告訴人深圳榮楊公司清查資料之結果
      ，最後列出如附表一所示之9張支票及受損害款項共14058
      0元，則應以深圳榮楊公司最後所提款項為據，較為正確
      。至附表一、二所示支票，雖均開立受款人為被告，然超
      毅電子裝潢材料行、超毅塑膠廠以卷內可查得知資料觀之
      ，係自90年9月中才有出貨給國興公司之行為，則以其90
      年10月26日至11月25日出貨，國興公司開立發票日為91年
      2月28日支票給付貨款之情為例觀之（見原審卷(一)第225頁
      、第9頁），國興公司係收貨後開立3個月期之支票支應，
      則虛構之超毅電子裝潢材料行、超毅塑膠廠既自90年9月
      中旬才有受被告轉單出貨之行為，則在此之前被告所收取
      之支票票款，應與其辯稱之李炳村收款部分無關，應認乃
      被告個人純為自己不法所有，而利用深圳榮楊公司關係企
      業不知情之柏慧公司人員施用詐術，向國興公司承辦人員
      詐取本應給付給深圳榮楊公司之貨款至明。則被告此部分
      詐欺取材犯行，亦可認定。
  (四)綜上所述，本件被告事證明確，應予論科。
四、論罪科刑部分：
  (一)法律變更之比較適用：
    被告行為後，刑法業於95年7月1日修正公布施行。本次刑法
    修正之比較新舊法，應就本案罪刑有關之共犯、未遂犯、想
    像競合犯、牽連犯、連續犯、結合犯，以及累犯加重、自首
    減輕暨其他法定法定加減原因與加減例等一切情形，綜其全
    部罪刑之結果而為比較（最高法院95年度第8次刑庭會議決
    議可資參照）。
    1.被告行為後，刑法第339條、第342條法條固未修正，其法
      定刑罰金刑部分，依刑法施行法第1條之1規定，雖改以新
      台幣為罰金之單位並提高30倍，惟因修正前之罰金單位為
      銀元，與新台幣之折算比例為3比1，又因前刑法分則有關
      條文罰金之倍數亦經修正前罰金罰鍰提高標準條例提高為
      10倍，就罰金之最高額而言，實與修正前罰金之最高額相
      同，惟罰金之最低額部分，因刑法第33條第5款亦於95年7
      月1日修正施行，罰金最低額亦提高為新台幣1000元以上
      ，並以百元為單位，因而以修正前之規定較有利於被告。
    2.被告行為時，修正前刑法第56條規定：「連續數行為而犯
      同一之罪名者，以一罪論。但得加重其刑至二分之一。」
      ，前開連續犯規定，業經修正刪除，此刪除雖非犯罪構成
      要件之變更，但顯已影響行為人刑罰之法律效果，自屬法
      律有變更。按連續犯本質上應屬數罪，僅係基於訴訟經濟
      或責任吸收原則之考量，而論以一罪，並加重其刑至二分
      之一。刑法修正後將連續犯規定刪除，致修正後刑法已無
      連續犯規定可資適用，本件原連續數行為，須以數罪併罰
      。修正前後，就被告之行為，顯有一次評價與多次評價之
      別，自應以修正前之規定，較有利於被告。
    3.經綜觀比較上述條文修正前、後之結果，依新刑法第2條
      第1項規定之「從舊從輕」原則，修正後之規定並非較有
      利於被告，自應適用被告行為時即修正前之相關規定論處
      。
  (二)核被告所為，就事實欄一之行為，係犯刑法第342條第1項背
    信罪；事實欄二之行為，係犯刑法第339條第1項之詐欺取財
    罪。被告透過不知情之柏慧公司人員向國興公司承辦人員施
    用詐術，該部分應成立間接正犯。被告多次背信、詐欺取財
    犯行，時間緊接，方法相同，觸犯構成要件相同之罪名，顯
    均係基於概括犯意為之，應各依修正前刑法第56條連續犯之
    規定論以一罪，並依法加重其刑。被告所犯上開背信罪、詐
    欺取財二罪，犯意個別，行為互殊，應分論併罰。被告上開
    犯罪時間在96年4月24日以前，其所犯之罪合於中華民國96
    年罪犯減刑條例第3條第1項第15款之規定，應予減其宣告刑
    2分之1。
五、原審以並無證據可資認定被告犯行，而為被告無罪之諭知，
    固非無見，惟被告確有將光優公司、國興公司所下訂單轉單
    之犯行，且亦有透過不知情之第三人施用詐術，詐取國興公
    司應給付深圳榮楊公司之貨物，原審未查，逕為被告無罪之
    判決，尚有未合。檢察官以原判決認定事實偏離論罪核心、
    悖於常情，而依告訴人深圳榮楊公司之請求提起上訴，為有
    理由，應由本院予以撤銷改判。爰審酌被告犯罪之動機、目
    的、犯罪之手段、任深圳榮楊公司總經理職務、造成之損害
    、犯罪後之態度等一切情狀，判處如主文第二項所示之刑，
    及依中華民國96年罪犯減刑條例減其宣告刑。另刑法第41條
    業於95年7月1日修正公布施行，修正後之刑法第41條第1項
    前段規定易科罰金之折算標準以新台幣1千元、2千元或3千
    元折算1日，比較新舊法，新法並非較有利於舊法，自應適
    用行為時之舊法併諭知易科罰金之折算標準。
六、公訴意旨另以：被告基於意圖為自己不法所有與利益之詐欺
    、侵占與背信概括犯意，連續：(一)自90年9月21日起，至91
    年4月5日止，以其擔任登記地址位於臺北縣新莊市○○○路
    65巷6號5樓，實際營業地址則位於臺北縣新莊市○○路77號
    之增樂公司董事與總經理名義，向深圳榮楊公司訂購價值16
    5365元之發光二極體，並於收取前開貨物後，竟拒絕支付貨
    款，迄至91年6月間某日，被告得知深圳榮楊公司將蒐證對
    其提出告訴後，方於同年7月間將前開165365元之貨款全數
    給付深圳榮楊公司，因認被告此部份涉犯刑法第336條第2項
    業務侵占罪嫌云云。(二)自90年12月27日起至91年4月30日止
    ，藉由擔任深圳榮楊公司總經理之便，以虛構之龍騰電子實
    業有限公司（下稱龍騰公司）名義，陸續向深圳榮楊公司訂
    購總價為656917元之發光二極體，並將送貨地址定為臺北縣
    新莊市○○路71號或77號即被告所經營之宇才利公司，使深
    圳榮楊公司承辦人員陷於錯誤，委託不知情之飛斯特公司，
    將前開貨品送至上址，嗣後深圳榮楊公司遍尋不著龍騰公司
    資料無法追討貨款，致生損害於深圳榮楊公司，待深圳榮楊
    公司蒐證欲提告訴之際，方由光鼎電子企業有限公司（下稱
    光鼎公司）代龍騰公司清償656917元貨款，因認被告此部分
    涉犯刑法第339條第1項詐欺、第342條第1項背信罪嫌云云。
七、惟查：
  (一)增樂公司部分：
    檢察官於94年3月24日補充理由書內，以增樂公司經證實為
    確實存在之公司，且該筆貨款亦已支付，此部分應為民事債
    務糾紛，而撤回此部分起訴（見原審卷(一)第258頁），惟檢
    察官認此部分與上述有罪之詐欺部分有牽連關係，而檢察官
    於審理期日復又陳述此部分起訴事實，是應認此部分撤回尚
    不生撤回效力，然增樂公司既已清償貨款之情為實，僅稍後
    付款，並不構成犯罪，是應認此部分尚無證據可資證明被告
    有何業務侵占犯嫌云云。
  (二)龍騰公司部分：
    據被告提出之深圳榮楊公司客戶對帳單，及告訴人深圳榮楊
    公司提出之出貨單、飛斯特公司運送單觀之（見原審卷(二)第
    99至101頁反面、第129至132頁），臺北龍騰公司自91年1月
    間至4月間確有向深圳榮楊公司下訂單，並由飛斯特公司送
    貨至臺北縣板橋市○○街6巷5號2樓龍騰公司之事實，而龍
    騰公司累積積欠之貨款為656917元，該貨款嗣於91年7月5日
    由光頂公司以「龍騰電子」名義匯入臺北榮楊公司帳戶，亦
    有玉山銀行匯款申請書在卷可核（見原審卷(二)第102頁）。
    雖查經濟部網站公司登記資料無龍騰公司存在（見偵15054
    卷第90頁），惟光鼎公司於91年1月28日設立登記時，公司
    所在地在臺北縣板橋市○○街6巷5號1樓，有95年3月10日經
    濟部中部辦公室經中三字第0950887580號書函附光鼎公司設
    立登記表可稽（見原審卷(二)第338至339頁），與龍騰公司地
    址僅1、2樓之距，則被告辯稱龍騰公司即嗣後成立之光鼎公
    司等語，似可採信。參酌告訴人深圳榮楊公司於92年7月3日
    提出告訴狀時，上述貨款早已清償1年有餘，顯見或係深圳
    榮楊公司因公司帳務繁雜，且事涉兩岸經貿，一時之間帳務
    難以釐清所致之誤會，難以論被告有何用虛設之龍騰公司詐
    欺深圳榮楊公司貨物之嫌。又檢察官並未提出光優公司對深
    圳榮楊公司所下之訂單，如何遭被告轉以龍騰公司接單之證
    據，是亦無法使本院得有被告於此部分涉有背信之確信。
  (三)據上所陳，此二部分依檢察官所舉事證尚不足以證明被告確
    有檢察官所指之犯行，此外復查無其他積極證據足資證明被
    告有此部分犯行，惟檢察官認被告此部分犯行與前述有罪部
    分有牽連犯、連續犯之關係，是應由本院不另為無罪之諭知
    。
據上論斷，應依刑事訴訟法第369條第1項前段、第364條、第299
條第1項前段、刑法第2條第1項前段、第339條第1項、第342條第
1項、修正前刑法第41條第1項前段、第56條、修正前罰金罰鍰提
高標準條例第2條、現行法規所定貨幣單位折算新臺幣條例第2條
，中華民國96年罪犯減刑條例第2條第1項第3款、第3條第1項第1
5款、第7條，判決如主文。
本案經檢察官黃柏齡到庭執行職務。
中　　華　　民　　國　　96　　年　　11　　月　　8 　　日
　　　　　　　　　刑事第十九庭審判長法　官  尤豐彥
　　　　　　　　　　　　　　　　　  法　官  黃金富
　　　　　　　　　　　　　　　　　  法　官  魏新國
以上正本證明與原本無異。
不得上訴。
                                    書記官  陳玉珍
中　　華　　民　　國　　96　　年　　11　　月　　8 　　日
附錄：本案論罪科刑法條全文
中華民國刑法第342條：
為他人處理事務，意圖為自己或第三人不法之利益，或損害本人
之利益，而為違背其任務之行為，致生損害於本人之財產或其他
利益者，處5年以下有期徒刑、拘役或科或併科1千元以下罰金。
前項之未遂犯罰之。
中華民國刑法第339條：
意圖為自己或第三人不法之所有，以詐術使人將本人或第三人之
物交付者，處5年以下有期徒刑、拘役或科或併科1千元以下罰金
。
以前項方法得財產上不法之利益或使第三人得之者，亦同。
前二項之未遂犯罰之。
附表一：
┌──┬─────┬────┬────┬────┐
│編號│ 支票號碼 │發票日  │票面金額│致生深圳│
│    │          │        │        │榮楊公司│
│    │          │        │        │之損害  │
├──┼─────┼────┼────┼────┤
│ 1  │AC0000000 │90年5月3│14400元 │14400元 │
│    │          │1日     │        │        │
├──┼─────┼────┼────┼────┤
│ 2  │AC0000000 │90年6月3│12600元 │5400元  │
│    │          │0日     │        │        │
├──┼─────┼────┼────┼────┤
│ 3  │AC0000000 │90年7月 │26300元 │22500元 │
│    │          │31日    │        │        │
├──┼─────┼────┼────┼────┤
│ 4  │AC0000000 │90年8月 │23400元 │23400元 │
│    │          │31日    │        │        │
├──┼─────┼────┼────┼────┤
│ 5  │AC0000000 │90年9月3│29000元 │21600元 │
│    │          │0日     │        │        │
├──┼─────┼────┼────┼────┤
│ 6  │AC0000000 │90年10月│12640元 │11880元 │
│    │          │31日    │        │        │
├──┼─────┼────┼────┼────┤
│ 7  │AC0000000 │90年11月│14400元 │14400元 │
│    │          │30日    │        │        │
├──┼─────┼────┼────┼────┤
│ 8  │DC0000000 │90年12月│13500元 │13500元 │
│    │          │31日    │        │        │
├──┼─────┼────┼────┼────┤
│ 9  │DC0000000 │91年1月 │24300元 │13500元 │
│    │          │31日    │        │        │
├──┴─────┴────┴────┴────┤
│總計：140580元                                │
└───────────────────────┘
 附表二：
┌──┬─────┬────┬────┬────┐
│編號│ 支票號碼 │發票日  │票面金額│致生深圳│
│    │          │        │        │榮楊公司│
│    │          │        │        │之損害  │
├──┼─────┼────┼────┼────┤
│ 1  │DC0000000 │91年2月 │16100元 │16100元 │
│    │          │28日    │        │        │
├──┼─────┼────┼────┼────┤
│ 2  │DC0000000 │91年3月 │7100元  │7100元  │
│    │          │31日    │        │        │
├──┼─────┼────┼────┼────┤
│ 3  │DC0000000 │91年4月 │15360元 │3600元  │
│    │          │30日    │        │        │
├──┼─────┼────┼────┼────┤
│ 4  │DC0000000 │91年5月 │9000元  │9000元  │
│    │          │31日    │        │        │
├──┼─────┼────┼────┼────┤
│ 5  │DC0000000 │91年6月 │9000元  │1800元  │
│    │          │30日    │        │        │
├──┴─────┴────┴────┴────┤
│總計：37600元                                 │
└───────────────────────┘
